【裁判字號】    92,再易,5
【裁判日期】    920328
【裁判案由】    塗銷土地所有權移轉登記等
【裁判全文】
臺灣高等法院高雄分院民事判決  九十二年度再易字第五號
      再審原告  巳○○
      訴訟代理人陳里己律師
      再審被告  癸○○
                壬○○
                未○○
                丑○○
                子○○
                申○○(原名郭.
                辛○○哖
                郭秋說
                寅○○
                庚○○
                辰○
                酉○○
                午○○
                己○○
                丙○○
                丁○○
                乙○○
                甲○○
                戊○○
                卯○○
右當事人間塗銷土地所有權移轉登記等事件，再審原告對於中華民國九十一年十二月
二十四日本院九十年上易字第一七五號確定判決提起再審，本院判決如左：
      主      文
再審之訴駁回。
再審訴訟費用由再審原告負擔。
      事實及理由
一、再審原告主張：原確定判決（本院九十年度上易字第一七五號）有適用法規錯誤
    之事由，再審原告自得依民事訴訟法第四百九十六條第一項第一款規定提起再審
    之訴，並求為判決：
  (一)原確定判決廢棄。
  (二)再審被告未○○、壬○○應將座落澎湖縣湖西鄉○○段一四八二號土地，面積二
    百七十六平方公尺，及同段一四八二之二地號，面積一百六十平方公尺土地，以
    壬○○名義於七十九年六月二十五日以分割繼承為原因；以郭忠強、未○○名義
    於六十九年七月十七日以繼承為原因；以郭燈煌名義於四十二年十二月二十六日
    以買賣為原因；所為之所有權移轉登記塗銷，並將上開土地返還再審原告。
  (三)再審被告子○○、申○○應將座落澎湖縣湖西鄉○○段九七七地號土地，面積九
    十平方公尺，以子○○、申○○名義於八十八年七月二十九日以分割繼承為原因
    ；以郭賜名義於五十一年九月十九日以買賣為原因；所為之所有權移轉登記塗銷
    。以郭達等共二人名義於三十六年十月二日所為所有權登記塗銷，並將上開土地
    返還再審原告。
  (四)再審被告子○○、申○○、辛○○哖、午○○、寅○○、郭秋說、己○○、丙○
    ○、丁○○、乙○○、甲○○、戊○○、酉○○，應將座落澎湖縣湖西鄉○○段
    九七七之一地號土地，面積一百六十五平方公尺土地，以子○○、申○○名義於
    八十八年十月二十九日以分割繼承為原因，以郭賜、郭君子名義於六十五年八月
    六日以繼承為原因，所為之所有權移轉登記塗銷；以郭達、郭魯名義於三十六年
    十月三日所為所有權移轉登記塗銷；以酉○○於八十九年三月十六日以分割繼承
    為原因所為所有權移轉登記塗銷，並將上開土地返還再審原告。
  (五)再審被告庚○○、辰○應將座落澎湖縣湖西鄉○○段九七八地號土地，面積二百
    零四平方公尺土地，以庚○○名義於六十五年十二月十五日以贈與原因，以郭李
    玉名義於六十五年八月七日以繼承為原因所為之所有權移轉登記塗銷，郭能問於
    三十六年十月二日所為之所有權移轉登記塗銷。以辰○名義於六十五年八月三十
    一日以繼承為原因所為之所有權移轉登記塗銷；以郭君名義於三十六年十月二日
    所為之所有權移轉登記塗銷，並將上開土地返還再審原告。
  (六)再審被告癸○○應將座落澎湖縣湖西鄉○○段九七九號土地，面積一百一十五平
    方公尺土地，以癸○○名義於八十五年十一月二十九日以贈與為原因所為之所有
    權移轉登記塗銷，以郭朝來名義於六十七年六月二十七日以買賣為原因所為之所
    有權移轉登記塗銷；以郭能面、郭朝壯名義於三十六年十月四日所為之所有權移
    轉登記塗銷，並將上開土地返還再審原告。
  (七)再審被告丑○○應將座落澎湖縣湖西鄉○○段一四九七地號土地，面積六百二十
    一平方公尺土地，以丑○○名義於八十六年十月四日以分割繼承為原因，以郭朝
    來名義於六十四年十一月六日以繼承為原因及六十七年六月二十七日以買賣為原
    因所為之所有權移轉登記塗銷，以郭能面、郭朝壯名義於三十六年十月四日所為
    之所有權移轉登記塗銷，並將上開土地返還再審原告。
  (八)再審被告卯○○於右開二至七項土地之所有權，回復被繼承人郭能望名義後，應
    協同再審原告辦理以分割繼承為登記原因，將前開七筆土地所有權移轉登記予再
    審原告。
二、再審原告主張原確定判決有下列適用法規顯有錯誤之情形：
  (一)原確定判決之認定事實顯與卷證資料不符，有違證據法則：
    被繼承人郭能望之女性繼承人均於郭能望死亡後二個月內出具拋棄繼承書，遺產
    由再審原告及再審被告卯○○繼承，卯○○於另案自承於民國三十年間至海外當
    兵，於三十五年間回來，父親已過世云云，且卯○○於三十五年三月一日至戶政
    機關辦理回復戶籍手續，轉任戶主，故再審原告於卯○○三十五年間回國後，即
    將郭能望之女性繼承人之拋棄繼承書交付卯○○，尚未逾法定拋棄繼承二個月期
    間。詎原確定判決卻以再審原告另案書狀所誤述卯○○於三十六年間始返國，認
    尚不足以證明郭能望之女性繼承人已於法定期間以書面通知卯○○拋棄繼承云云
    。
  (二)原確定判決之判決理由顯與卷證資料不符，有違證據法則：
    卯○○於三十五年三月一日至戶政機關辦理回復戶籍手續，轉任戶主，有日據時
    代戶口調查簿可稽。原確定判決竟以日據時代戶口調查簿不足以證明係卯○○親
    自至戶政機關辦理戶長轉名，不足認定其當時已回國云云。
  (三)原確定判決顯有違經驗論理法則：
    卯○○於三十年間遭日軍調至南洋當兵，此後生死不明，在其回國前，其他繼承
    人不知其在何處，如何以書面向其通知拋棄繼承，原確定判決未慮及此，判決顯
    有違經驗論理法則云云。
  (四)原確定判決之判決不備理由：
    由台灣省屏東縣稅捐稽徵處遺產稅證明書及繼承財產種類明細書可證明郭能望之
    女性繼承人均拋棄繼承，卯○○始得於四十一年間辦理繼承登記，而再審原告於
    六十一年間經澎湖縣稅捐稽徵處通知辦理繼承登記，經提出相關繼承文件辦理，
    惟經該地政機關通知前開女性繼承人之拋棄書已遺失，要求補呈拋棄書及印鑑證
    明，再審原告始再請其餘繼承人出具拋棄書及印鑑證明，此為卷附女性繼承人拋
    棄書及印鑑證明之日期何以載為六十四年之由來，且因遭澎湖地政事務所銷毀「
    遺產閹分合約字」之正本，遂僅能將其中九筆土地遺產登記為再審原告與卯○○
    共有，經以七十二年間和解筆錄，再登記為再審原告單獨所有。詎原確定判決認
    定其他女性繼承人係於六十四年間始拋棄繼承，對再審原告前開陳述及地政機關
    何以允許卯○○及再審原告得單獨辦理繼承，女性繼承人何以未出面主張繼承等
    防禦方法，並未記載於理由項下，亦未說明何以不採之理由，顯有判決不備理由
    之違法云云。
三、經查：
  (一)按民事訴訟法第四百九十六條第一項第一款所謂適用法規顯有錯誤者，係指確定
    判決所適用法規顯然不合於法律規定，或與司法院現尚有效及大法官會議之解釋
    ，或最高法院尚有效之判例顯然違反，或消極不適用法規顯然影響裁判者而言（
    最高法院台再字第一七０號判例、大法官會議解釋釋字第一七七號參照）。故所
    謂適用法規顯有錯誤者，並不包括認定事實錯誤、取捨證據失當及判決不備理由
    或理由矛盾之情形。
  (二)原確定判決係依兩造所陳述及提出證據，予以取捨後，認定再審原告所主張郭能
    望之女性繼承人在郭能望死亡後二個月內，以書面通知卯○○拋棄繼承云云，無
    法證明為真實，且再審原告係於六十四年九月始請求郭能望之女性繼承人郭綢、
    郭白菊、謝郭取等人書立拋棄書，已逾郭能望死亡後二個月之法定期間，因而認
    定郭能望之女性繼承人未合法拋棄繼承之事實，是原確定判決有無適用法規顯有
    錯誤，應係指在原確定判決所認定之「郭能望之女性繼承人未合法拋棄繼承」之
    事實下，適用法規有無錯誤而言，至於再審原告所主張原確定判決所認定之事實
    與卷內證據不符，及就卯○○於本案及另案陳述、日據時代戶口調查簿、台灣省
    屏東縣稅捐稽徵處遺產稅證明書、繼承財產種類明細書等證據之取捨，導致認定
    事實錯誤，暨對再審原告陳述及地政機關何以允許卯○○及再審原告得單獨辦理
    繼承，女性繼承人何以未出面主張繼承等防禦方法，未記載於理由項下，亦未說
    明何以不採之理由，判決不備理由等情，縱均為屬實，係原確定判決有無認定事
    實錯誤、取捨證據失當、及判決理由不備之問題，惟依前揭(一)說明，此均非所謂
    適用法規錯誤之情形。
  (三)從而，原確定判決依其所認定之事實，即「郭能望之女性繼承人郭綢、郭白菊、
    謝郭取、陳郭涼、郭清冉等人，均未合法拋棄繼承」，適用民法第一千零五十一
    條、八百二十八條之十之規定，認兩造訟爭之土地為既郭能望之遺產，在訟爭土
    地分割前，仍為各繼承人公同共有，再審原告未得其他公同共有人之同意，以自
    己名義提起訴訟，當事人適格有欠缺為由，駁回再審原告之請求，在適用法規上
    並無錯誤。
四、綜上所述，再審原告主張原確定判決有適用法規顯有錯誤之事由，委無可採，其
    以此提起本件再審之訴，顯無理由，應予駁回，並不經言詞辯論逕為判決之。
五、據上論結，本件再審之訴顯無理由，依民事訴訟法第五百零二條第二項、第七十
    八條，判決如主文。
中      華      民      國    九十二    年      三      月    二十八    日
                                      臺灣高等法院高雄分院民事第二庭
~B1審判長法官  簡色嬌
~B2      法官  陳真真
~B3      法官  沈建興
右為正本係照原本作成。
本件不得上訴。
中      華      民      國    九十二    年      三      月    二十八    日
~B法院書記官  黃琳群


司法院資訊處製作；財團法人民間司法改革基金會備份。
